臺灣桃園地方法院民事判決　九十年訴字第一二○九號
　　原　　　告　甲○○
　　被　　　告　丙○○○
　　訴訟代理人　乙○○
右當事人間請求損害賠償事件，本院判決如左：
    主    文
原告之訴及假執行之聲請均駁回。
訴訟費用由原告負擔。
    事    實
甲、原告方面：
一、聲明：
（一）被告應給付原告新台幣（下同）二百二十三萬六千二百九十五元及自民國（下
      同）七十八年十二月二十八日起至清償日止，按年息百分之五計算之利息。
（二）訴訟費用由被告負擔。
（三）願供擔保，聲請宣告假執行。
二、陳述：
（一）緣被告丙○○○於七十一年五月廿八日與原告甲○○及第三人梁永德、魏徐燕
      、朱哲雄等人合資向余發慶購買坐落桃園縣龍潭卿三角林段九五之六地號土地
      ，因被告具有自耕農之資格，眾人仍約定將前開土地登記在被告之名下，詎料
      被告於過戶後，竟未經原告同意，擅自於七十八年十二月廿八日將前開土地出
      售並移轉登記與林黃淑真。原告因認被告涉有背信罪嫌，遂提出刑事告訴。
（二）嗣原告提出告訴后，被告深知法律上站不住腳，遂央請當年之土地掮客鍾日鴻
      出面與原告協調民事和解事宜，並由鍾日鴻帶領原告，原告之妻及代書至新竹
      縣錦山台三線旁之土地，宣稱該地之地號係橫山鄉○○○段４６９號，且謂：
      「該地每坪價值三萬元，願以五百坪總價值共五佰萬元，過戶給原告，作為和
      解條件，以賠償當年原告因龍潭鄉○○○段九五之六號地被私自出賣之損失」
      另丙○○○又宣稱該地實際上共計壹仟肆佰坪、伊與鍾日鴻有二分之一共計柒
      佰坪，丙○○○有陸佰坪，鍾日鴻有壹佰坪，希望原告能將剩下之貳佰坪（即
      丙○○○及鍾日鴻各壹佰坪）一起買下，因該地不能再細分，如不買剩下的部
      分，將無法辦理過戶，原告因沒錢故予以拒絕，鍾日鴻見目的未遂，只好退一
      步說：「丙○○○都那麼有誠意要和我們和解，要我們也拿出誠意來」，原告
      因實在沒錢，並稱既然該地有三萬元之市價，則將來原告過戶后，再賣出即可
      ，何必急於一時，鍾日鴻見原告相當堅持，最後又說，至少要向丙○○○買剩
      下的壹佰坪，共計貳佰參拾萬元即可，至於鍾之壹佰坪部分願信託在原告移轉
      登記之名下，原告最後實在想不透，羅、鍾二人為何急著要以二百卅萬元之價
      格，要本人向其買下剩之一百坪，請教他人后才知道林地可以細分，遂向鍾及
      羅宣稱，「林地可以細分，你們怎麼說不行？你們只要過戶我們應得之五百坪
      即可」此時鍾、羅二人知道我們真的沒有二百卅萬元，才說伊二人之各一百坪
      先寄在我們名下，嗣將有錢時，再還給伊二人各二佰卅萬元。」原告稱只要過
      戶五百坪就好了，鍾羅卻稱一起過戶較好，以免土地細分，失去價值，最後大
      家約定等土地賣出去再將其應得部分各二百卅萬元返還給伊二人。
（三）待上開土地於八十八年六月三十日完成移轉登記后，原告始從原所有權人處得
      知該油羅小段４６９號之土地，並非被告丙○○○及鍾日鴻所指的錦山台三線
      旁之土地，而是在山上連道路都沒有之林地，更甚者該地是原告前案向丙○○
      ○提出刑事背信告訴之偵查中，羅始於八十八年四月底向地主蘇欽銀購得，且
      該地一千五佰坪，價金計新台幣壹佰萬元，職是原告所承受者為五百坪即該４
      ６９號地之三分之一，價值僅三十三萬三千三百三十三元，而原告所支付之土
      地增值稅，總共為參拾壹萬玖仟陸佰貳拾捌元，申言之，原告與被告之和解，
      被告宣稱上開土地有壹仟伍佰萬元之價值，而實際上原告所得之價值僅有一萬
      三千七百零伍元，兩者相去何止十萬八千里，至此被告對原告以詐欺手段，騙
      取不當之和解，已彰彰明甚，被告以故意不法侵害原告之權利，造成原告之損
      害亦屬無疑。
（四）按詐欺他人而為意思表示，除有犯罪行為而成立刑法第三百三十九條之詐欺罪
      ，民法上亦分別構成錯誤意思表示之撤銷（民法第九十二條），以及生侵權行
      為之損害賠償責任（民法第一八四條），此三者相輔相成，始可預防，壓制詐
      欺，而保護及受詐欺之人，及不必相排斥，亦不必相伴也，職是，不論學說及
      最高法院實務之見解，通說均說受詐欺而為意思表示者，不僅可主張民法第九
      十二條之撤銷權，亦可依民法第一百八十四條主張侵權行為損害賠償請求權（
      最高法院二十八上一二八二，六七台上四三四判例，六十七年十一月十四日第
      十三次民庭庭推總會決定，史尚寬著民法總論六二年版，第三二一頁，王澤鑑
      著民法學說與判例研究第二冊八十年版第二一八頁至第二一九頁）。
（五）又侵權行為之損害賠償，其損害之有無，通常多採德國法學家Mo mmsen所創之
      差額說（Different  theorie），即以其人未受損害前（即損害原因事實發生
      前）之財產與已受損害後之財產兩相比較所生之差額，即謂之損害，經查本件
      原告因受被告之詐欺而為意思表示，雖嗣後因和解而取得之土地價值並非如被
      告所宣稱之壹仟伍佰萬元，但只值三十三萬三千三百三十三元扣除所納之稅金
      三十一萬九千六百二十八元，原告共得一萬三千七百零五元，與受損害前原屬
      原告之貳佰貳拾伍萬元，原告共計有貳佰貳拾參萬陸仟貳佰玖拾伍元正之損失
      。
（六）末查，本件雖有原告受被告詐欺而成立和解書乙紙，然承上所述，受詐欺之意
      思表示雖未撤銷，但亦不妨害侵權行為損害賠償請求權之提起，又和解書雖有
      原告不得再對被告主張任何權利之意思表示，「但依民法第二百二十二條之規
      定故意或重大過失之責任不得預先免除，故本件亦無礙於被告故意詐欺原告之
      侵權行為責任之成立，併此敘明」。
三、證據：提出土地增值繳款書影本二紙及聲請傳喚證人林黃淑真、江美季、蘇欽銀
          為證人。
乙、被告方面：
一、聲明：（一）求為判決如主文所示。（二）如受不利之之判決，願供擔保免為假
          執行。
二、陳述：
（一）兩造就雙方共同投資之龍潭鄉三角林95－6地號土地買賣糾紛一事，原告因得
　　　知訴外人鍾日鴻積欠被告債務若干，而鍾日鴻手中恰有系爭坐落新竹縣橫山鄉
　　　○○○段四六九地號土地一筆，因此即要求被告向鍾日鴻購買前開橫山鄉土地
      作為賠償，被告對前開橫山鄉土地坐落何處及價值如何一無所悉，因此不願以
      此作為雙方和解之條件，遂告訴原告如果原告想要前開橫山鄉土地，需自己找
      鍾日鴻去現場看地，遂由鍾日鴻約同原告、原告之妻及原告所找之代書江美季
      一同前往，歸來後原告仍極力遊說被告以前開橫山鄉土地抵償，加上訴外人鍾
      日鴻表示土地價款可以分期付款，雙方遂於八十八年五月六日訂立和解契約，
      此有和解契約可證，被告並依約將系爭土地移轉登記予原告所有。本件和解契
      約之訂立係原告主動要求，和解契約之內容係由原告所擬定，作為賠償之系爭
      土地又係由原告親自與其妻及代書與鍾日鴻一同前往現場，被告根本未到現場
      ，被告有何詐騙之行為。
（二）系爭橫山鄉土地係被告向訴外人鍾日鴻購買，以資抵償被告對原告之債務，而
      被告向鍾日鴻購買前開土地並非無償取得，係被告以二百萬元之代價所購得，
　　　此有協議書及收款證明書可證，因此被告付出二百萬作為原告二百二十五萬元
　　　債務之和解，被告根本無任何詐欺之行為。
（三）被告並未施以任何之詐術，且被告亦支付二百萬元之對價，被告於系爭和解契
      約並未取得任何不法之利益（被告受有原告二百二十五萬元之債務與被告支出
      二百萬元之二十五萬元之差額本係和解契約相互退讓之本質）。退萬步言，縱
      本件和解契約有如原告所言之詐欺存在，本件詐欺行為之施行人應係訴外人鍾
      日鴻。按因被詐欺或被脅迫，而為意思表示者，表意人得撤銷其意思表示。但
      詐欺係由第三人所為者，以相對人明知其事實或可得而知者為限，始得撤銷之
      。民法第九十二條第一項定有明文。本件詐欺行為既為第三人鍾日鴻所為，原
      告自不得主張撤銷本和解契約，且原告主張被告應負侵權行為損害賠償責任，
      然侵權行為之損害賠償需對實施侵權行為之人主張之，被告對原告並未施以任
      何詐欺或其他侵權之行為，原告自不得對被告主張侵權行為之損害賠償。
三、證據：提出和解契約書影本、協議書影本、收款證明書影本及不起訴處分書各乙
　　　    份為證物。
    理    由
一、本件原告起訴主張曾於七十一年間與被告等人合資購買土地，因被告具有自耕農
    資格，故將土地信託登記在被告之名下，渠料被告卻於七十八年十二月二十八日
    未經原告等人之同意，將上開土地自行出賣予第三人林黃淑真，而原告所應得之
    二百二十五萬為被告據為己有，後來原告得知此事，遂提起訴訟，雙方在訴訟中
    被告一再希望和解，遂透過訴外人鍾日鴻邀同原告前往新竹縣橫山鄉查勘鍾日鴻
    所有之土地，而被告與鍾日鴻告知原告台三線旁之土地即是系爭橫山鄉○○○段
    四六九號之土地，原告評估後可以彌補損失，雙方遂以系爭土地移轉予原告作為
    和解之條件，後來原告從中得悉系爭土地並非被告與鍾日鴻所指之土地，土地真
    正位置並無道路可相通，被告顯有詐欺之行為，使原告陷於錯誤與之成立和解，
    遂依照侵權行為損害賠償之規定提起本件訴訟。被告則以雙方會以系爭土地作為
    和解之內容，乃是原告先行找訴外人鍾日鴻要求其提供土地，以作為和解之內容
    ，系爭土地在何處，其均無前往查勘，乃是原告與鍾日鴻及土地代書查勘而已，
    伊是以二百萬元之代價向鍾日鴻購得系爭土地，再移轉予原告，如其要詐欺原告
    ，為何還要支付如此多之價金，其並無詐騙行為，亦無侵權行為，原告提起本件
    訴訟顯無理由等語置辯。
二、經查：（一）證人鍾日鴻對於本院詢問：「是否有將橫山之土地賣給被告」，回
    答：「有的」；「系爭土地被告是否有去看過」，「沒有。他不知所在地。」；
    「是被告主動來找你買土地嗎？」，「不是，因為兩造在地檢署有訴訟，找我出
    庭做證人。雙方找我調解，我主動提出將系爭土地賣給被告，被告再移轉給原告
    作為和解條件。」；「兩造是有無看現場？」，「我有去聲請地籍圖及謄本給原
    告看，當時在被告家中交給了原告之後我在被告家中等了約三小時，原告回來之
    後我問他是否可以，他說可以。」；「本件系爭土地賣被告多少錢？」，「現金
    二００萬元。」（詳見本院九十年十二月十四日言詞辯論筆錄），可知被告確實
    以二百萬元向證人鍾日鴻購買系爭土地作為與原告成立和解之給付內容，而當初
    並非被告主動購買系爭土地作為和解之用，而係鍾日鴻主動提出，且被告並不知
    系爭土地所在之位置，當初完全由原告與鍾日鴻前往查勘，此亦為原告所不否認
    （詳見本院九十年十一月十六日言詞辯論筆錄）。（二）被告如要詐騙原告，又
    何必花費二百萬元向訴外人鍾日鴻購買系爭土地，交付原告作為和解之內容。（
    三）此外土地之價格，取決於買賣雙方之認知，並無一定之價格，既然當初原告
    同意被告以系爭土地作為和解之內容，且原告也前往看過系爭土地，顯見被告並
    無詐騙之侵權行為。縱然原告主張原、被告雙方所和解內容之土地，與當初前往
    查勘之土地不同，然此亦為被告所不知悉之情事，業經證人鍾日鴻到庭證述屬實
    ，且原告於刑事之偵查庭亦為如此之供述，此有不起訴處分書在卷可稽，可見被
    告辯稱其不知系爭土地真正所在位置及併無詐欺行為應可採信。（四）原告聲請
    傳換證人林黃淑真以證明被告於七十八年十二月二十八日擅自將原、被告共有土
    地出賣之價格，本院認為與本案被告是否構成侵權行為，並無關聯繫，故毋庸傳
    喚，併此敘明。綜上所述，被告所辯其並無詐騙原告應可採信，原告並無提出任
    何證據證明被告確實有詐騙行為而構成侵權行為損害賠償，故原告本於侵權行為
    損害賠償之請求，顯無理由，應予駁回。
三、原告之訴既無理由，其假執行之聲請亦失所附麗，應併予駁回，併此敘明。
四、本件事證及法律關係已臻明確，兩造其餘攻擊防禦方法，本院認於判決結果不生
    影響，爰不一一論述。
據上論結，本件原告之訴為無理由，並依民事訴訟法第七十八條，判決如主文。
中　　　華　　　民　　　國　　九十一　　年　　　一　　　月　　二十五　　日
                                臺灣桃園地方法院民事第一庭
~B法　　　官　張益銘
右為正本，係照原本作成。
如對本判決上訴，須於判決送達後廿日內向本院提出上訴狀
中　　　華　　　民　　　國　　九十一　　年　　　一　　　月　　二十五　　日
~B法院書記官　卓清和
